---
title: "02_Data Cleaning"
author: "Simon Jean"
date: "2025-01-29"
output: html_document

    
---



```{r setup, include=FALSE}
knitr::opts_chunk$set(echo = FALSE) # pour éviter d'avoir le code dans l'output qui sort
```



## Chargement de l'environnement

```{r}

library(renv)

if (file.exists("renv.lock")) {
  renv::activate()
}

library(here)
library(magrittr)
library(dplyr)
library(stringr)
library(ggplot2)
library(ggsci)
library(purrr)

```


## Chargement des données

*Note* : pour ouvrir un "code chunk", vous pouvez taper `Ctrl + Alt + i`

On charge les données : 

```{r, echo = T}
data_ = readxl::read_xlsx(here("data", "raw", "baie_somme_2025.xlsx"))

head(data_)
```


## Diagnostic

::: incremental

- On va regarder déja la structure des données et le taux de complétude des données
- On va ensuite regarder comment standardiser les noms de variables, les réponses aux questions (souvent imparfaites), assigner le bon format etc. 

:::

## Exploration des variables

```{r}
str(data_$Horodateur)
str(data_$`Activité professionnelle de la personne interrogée :`)
str(data_$`Q6 :  Pouvez-vous me dire si vous êtes d’accord avec les affirmations suivantes (cocher lorsque accord) ?`)
colnames(data_)

```
---------



- On a plusieurs informations sur les formats : 
  - `POSIT`: données temporelles formatées en date
  - `chr` : données "character" i.e. données textuelles, sans notion d'ordre etc
- Pour certaines variables on va vouloir passer de données textuelles à des données catégorielles, c'est à dire des données textuelles avec différents niveaux
- Pour certaines questions à choix multiple, les réponses sont collées entre elles :  
  - Il va falloir réfléchir à comment les extraire
  - Et à comment les exploiter
- Les noms de colonnes ne sont pas pratiques à utiliser : on va les renommer

```{r, echo = T}
colnames(data_) = c("date", "lieu", "jour", "heure", "genre",
                    "classe_age", "residence", "loisir", "profession", 
                    "q1_nom_phoques", "q2_pop_phoques", "q3_vue_phoques", 
                    "q4_dérangement", "q5_classe_phoque", "q6_avis", "q7_divers")
```


## Lieux 

```{r, echo = T}
unique(data_$residence)
unique(data_$lieu)
```

----


- Pas mal de choses qui se ressemblent mais ne sont pas pareilles : `Saint Valéry`, `St Valery`, `Saint Valery sur Somme` etc
  -  On va essayer de se débarasser de la ponctuation et des lettres majuscules
  -  Corriger les fautes d'orthographe
  -  Se débarasser des imprécisions ou choses non nécessaires (depuis 2 ans, (Somme)) etc
- Tout en conservant toutes les données : [on ne remplace jamais la donnée initiale!!]{.alert}
- On le fait à la main ici, mais des approches plus structurées existent: 
  -  Distance entre les groupes nominaux : combien faut il changer de caractères (`stringdist`)
  -  Matching avec des bases géographiques : on le fera plus tard pour les coordonnées géographiques



```{r, echo = T}

remplacement = function(x_){
  x = str_to_lower(x_) # On met tout en minuscule
  x = x %>%
    gsub("\\ble\\b", "", .)%>% # On enlève "le" à l'aide d'une expression régulière (regex)
    gsub("é", "e", .)          # On enlève également les accents aigus et graves
  
  # Après inspection, on fait ce qu'on peut pour remplacer ensemble les zones géographiques
  
  if(x %in% c(' treport', 'trepot', 'treport', "treport depuis 2 ans")){
    return('Le Tréport')
  }else if(x %in% c('abbeville', 'abeville', "abbevilel", "abbville")){
    return('Abbeville')
  }else if(x %in% c(' crotoy', 'le crotoy', 'crotoy')){
    return('Le Crotoy')
  }else if(x %in% c("berck-sur-mer", "berck sur mer", "berck")){
    return('Berck-sur-mer')
  }else if(x %in% c('cayeux-sur-mer', 'cayeux', "cayeux sur mer")){
    return('Cayeux-sur-mer')
  # Q1 : A COMPLETER POUR SAINT VALERY JUSQU'A CE QU'UNE SEULE ENTREE FONCTIONNE
  
  
  }else if(x %in% c('hourdel', 'pointe', 'pointe du hourdel')){
    return("Pointe du Hourdel")
  }else if(x %in% c("feuquieres en vimeu",  "feuquieres - en - vimeu" )){
    return('Feuquières-en-Vimeu')
  }else if(x %in% c('noyelles sur mer', 'noyelle sur mer')){
    return('Noyelles-sur-mer')
  }else if(x %in% c("amiens",  "amiens / berck"  )){
    return("Amiens")
  }else if(x %in% c('lancheres', 'lanchere', 'lancher', "lanchéres")){
    return('Lanchéres')
  }else if(x %in% c('arlay a 5km du crotoy')){
    return('Arlay')
  }else if(x %in% c("fauquembergues (résidence secondaire)")){
    return('Fauquembergues')
  }else if(x %in% c("villers cotterets(02600)" )){
    return('Villers Cotterets')
  }else if( x %in% c("franciere (somme)"  )){
    return('Francières')
  }else if( x %in% c("hauts de seine(92)")){
    return('Hauts de Seine')
  }else if( x %in% c("Saint-Riquier", "Saint-riquier", "saint-riquier")){
    return('Saint-Riquier')
  }else if( x %in% c("pendé", "pende")){
    return('Pendé')
  }else if( x %in% c("arras")){
    return('Arras')
  }else if( x %in% c("dunkersue")){
    return('Dunkerque')
  }else{
    return(x_)
  }
}


```




```{r, echo =T}

data_ = data_ %>%
  mutate(lieu_clean = sapply(lieu, remplacement)) # On applique la fonction remplacement à chaque lieu
                                                  # et sapply renvoie un vecteur qui est assigné à 
                                                  # une nouvelle variable
unique(data_$lieu_clean)

```

Enfin, on enregistre la nouvelle data

```{r}

# Q2 : enregistrez la nouvelle data avec dplyr, mutate et sapply

#unique(data_$residence_clean)



```

## Variable catégorielle ordonnée : l'âge

On a classé la population par groupes d'âge.  L'usage de variables `factor` permet d'avoir des variables catégorielles ordonnées, que l'on peut représenter sur un axe ordonné en précisant les niveaux (`levels`)


```{r, echo = T}

# Q3 : transformez l'age en variable catégorielle ordonnée
# Utilisez ?levels si besoin$

```


```{r}

font_size = 10
family_ = "Arial"
legend_position = "bottom"
bg_color = "white"

data_ %>%
  ggplot(aes(x=classe_age, fill = classe_age))+
  geom_bar()+
  xlab("Classes d'âge")+
  scale_fill_bmj()+
  theme_light() +
  
  
  theme(
      text = element_text(family = family_, size = font_size),
      plot.title = element_text(family = family_, size = 2*font_size, hjust = .5),
      axis.title = element_text(family = family_, size = font_size),
      legend.text = element_text(family = family_, size = .9*font_size),
      legend.position = "none",
      legend.title = element_text(family= family_, size = .9*font_size),
      axis.text = element_text(family = family_, size = font_size),
      strip.text = element_text(size = font_size),  # Set font size for facet labels
      strip.background = element_rect(fill = bg_color, color = NA)  # Set background color for facet labels
    )


```

:::



## Variables continues tronquées : population des phoques

- Variable *continue* : on va surement devoir *discretiser*
- Qui est limitée à 0
- Avec beaucoup de non réponse

Challenges techniques : 

- Transformer la variable `chr` en variable `int`
- On va utiliser la population totale


```{r}

# Q4 : Tabulez la population

```


```{r, echo = T}

remplacement_1 = function(x_){
  x = str_to_lower(x_)
  return(grepl("non", x))
}


remplacement = function(x_, option = "max"){
  # Approche par regex : 
  potential_number = x_ %>%
    gsub(" ", "", .)%>%
    str_extract_all(.,"\\d+\\.?\\d*")%>%
    unlist()%>%
    as.numeric()
  # On repère les chiffres : 
  # \\d+ repère un chiffre ou plusieurs
  # \\.? repère un point décimal
  # \\d* prent les 0
  
  # Ensuite on vérifie s'il y a des "-" ou des "/"
  
  tiret_barre = grepl("[-/]", x_)

  # Message d'erreur si l'option n'est pas bien spécifiée  
  if(!(str_to_lower(option) %in% c("min", "max"))){
    stop("Error : option is ill picked")
  }
  
    # Enfin, on prend les "beaucoup" en compte : 

  if(x_ %in% c(startsWith(str_to_lower(x_), "beauco"), 
              'Bcp', 'Non beaucoup', 'Pas du tout (beaucoup)')){
    return("Beaucoup")
  }else if(is_empty(potential_number)){
    if(startsWith(str_to_lower(x_), 'oui')){
      return('Oui')
    }else if(grepl("centai", str_to_lower(x_))){
      return('Centaines')
    }else if(grepl('milli', str_to_lower(x_))){
      return('Milliers')
    }else if(grepl('un', str_to_lower(x_))){
      return('Quelques uns')
    }else{
      return('Non')
    }
  }else{
    if(tiret_barre){
      if(length(potential_number)>1){
        if(option=='min'){
          return(min(potential_number))
        }else if(option=="max"){
          return(max(potential_number))
        }
      }else{
        return(as.numeric(potential_number))
      }
    }else{
      return(sum(as.numeric(potential_number)))
    }
  }
}


#for(i in 1:nrow(data_)){
# print(paste(data_[i, 'q2_pop_phoques'],
#       remplacement(data_[i,'q2_pop_phoques'], option = "max")))
#}

data_ = data_ %>%
  mutate(pop_clean_yes_no = sapply(q2_pop_phoques, remplacement_1),
         pop_clean_max = sapply(q2_pop_phoques, remplacement))

```



## Variables catégorielles  ordinales : professions

```{r, echo = T}
t(table(data_$profession))# Pour voir les fréquences
```

::: fragment

On a encore des problèmes d'encodage : je vous laisse y penser 

:::

::: incremental

- Trouvez les dénominations en CSP les plus pertinentes
- Regroupez les personnes dans la bonne CSP en : 
  - Modifiant la fonction `remplacement()`
  - Et en attribuant les CSP à une nouvelle variable
  
:::

---

On peut utiliser deux variables : 

- Une variable de "haut" niveau de classification
- Une de "bas" niveau : plus de détails


::: fragment

On peut utiliser un prétraitement des données et la fonction `startsWith(x, prefix)` pour rassembler tout ce qui commencerait par la même racine

:::


-----------

```{r, echo = T}

csp_questionnaire = c("Entreprise/tourisme", "Restauration/hôtellerie" , "Agriculteur (à préciser)", "Pêcheur (préciser)","Commerçant (préciser)", "Agent public",
                      "Cadre supérieur", "Employé", "Ouvrier")


remplacement_questionnaire = function(x_){
  x = x_%>%
    str_to_lower()%>%
    gsub("é", "e", .)%>%
    gsub("è", "e", .)   
  
  if(x %in% c('agriculteur (à preciser)')){
    return("Agriculteur exploitant")
  }else if(startsWith(x, "employ") | x %in% c('aide à domicile', 
                                              'aide soignante', 'assistante à domicile', 
                                              "famille d'accueil", "tabac", "medical",
                                              "recruteur de donateurs pour association")){
    return("Employé.e")
    
    # Q5 : utilisez startsWith pour trouver les étudiants, collegiens etc
  }else if( x %in% c('sans', 'rien', 
                                                                                                   'sans emploi', 'chômeur',
                                                                                                   'chômage', 'non', "femme au foyer")){
    return('Sans activité professionelle (hors retraite)')
  }else if(startsWith(x, 'retrait')){
    return('Retraité.e') 
  }else if(startsWith(x, 'ouvrier') | x %in% c('mecanicien', 'usine')){
    return("Ouvrier")
  }else if(startsWith(x, 'foyer') | x %in% c("infirmiere", "maîtresse d'ecole", 'enseignante', 'professeur', 'prof', "foyer d'enfants", "travail avec des enfants handicapes")){
    return('Professions intermédiaires')
  }else if(startsWith(x, 'cadr') | startsWith(x, 'intermittente') | x %in% c('traducteur', "archeologue", "dessinateur en bureau d'etude", 'photographe', "agence immobilier") ){
    return("Cadres et professions intellectuelles supérieures")
  # Catégories du questionnaire
  }else if(x %in% c('gerant de restaurant', 'receptionniste en hôtellerie', 'restauration/hôtellerie', "cuisine")){
    return("Restauration/hôtellerie")
  }else if(startsWith(x, "entrepr") | startsWith(x, "commerçant")){
    return("Artisans, commerçants, chefs d'entreprise")
  }else if(x %in% c('agent public', 'mairie')){
    return('Agent public')
  }else{
    return(x_)
  }
    
}

```

```{r}
data_ = data_ %>%
  mutate(professions_clean = sapply(profession, remplacement_questionnaire))
```

## Variables catégorielles non ordonnées (nominales) : nom des phoques

Ici, on va adopter la même approche par fonction de `remplacement()`

```{r, echo =T}
table(data_$q1_nom_phoques)
```

On va prendre comme réponses possible : `oui`, `non`, `Partiel: veau marin` et `Partiel: phoque gris`

**Question 6 : faites une fonction de `remplacement` en utilisant ce qu'on a vu**


## Variables catégorielles nominales multiples: avis sur les phoques

La différence ici, c'est que plusieurs choix sont possibles

```{r, echo = T}
# Trouver toutes les phrases possibles

phrases_ = c() # Initier un stock de phrases vide

for(row_ in 1:nrow(data_)){ # Pour chaque individu
  candidate_ =  unlist(# On enlève la structure de liste 
    strsplit(as.character(data_[row_, "q6_avis"]), # qui résulte de la séparation de chaque réponse
             ", ") # autour de la virgule
    ) 
  for(element_ in candidate_){ # On regarde pour chaque phrase cnadidate
    if(!(element_ %in% phrases_)){ # Si elle a déja été dite
      phrases_ = c(phrases_, element_) # Sinon, on l'ajoute
    }
  }
}
# Imprimer les 15 premières phrases
phrases_[1:15]

```

On a des problèmes de remplissage du questionnaire! Donc, on va récupérer les choix du questionnaire


```{r}

phrases_possibles = c("Il faut laisser la nature évoluer librement",
            "La surfréquentation peut générer des dérangements pour la nature",
            "Les conflits entre les humains et les phoques augmentent",
            "Les phoques font partie du patrimoine du territoire",
            "Il y a trop de phoques veau-marin",
            "Il y a trop de phoques gris",
            "Il ne faut pas que le nombre de phoque augmente plus",
            "Les phoques mangent trop de poissons",
            "Les phoques représentent une opportunité économique pour le territoire",
            "Les phoques représentent une menace économique pour le territoire",
            "Il faudrait un groupe de travail local sur les interactions avec les phoques",
            "Il faudrait plus de panneaux d’informations sur les phoques",
            "Il faudrait des barrières pour empêcher de déranger les phoques",
            "Il faudrait un centre d’information sur les phoques",
            "Les phoques représentent une menace pour les traditions du territoire"  )
```



- Ensuite, on fait ce qu'on appelle du one hot encoding , c'est à dire que l'on: 
  - Transforme chaque affirmation en une variable
  - Qui prend la valeur 0 si absente, 1 si présente
  - Permet de numériser les variables *catégorielles* sans imposer d'ordre

:::




::: fragment

```{r, echo = T}

data_ = data_ %>%
  mutate(ID = seq(1:nrow(data_))) # On donne un identifiant à chaque individu statistique

# On crée une table d'occurence vide
table_occurrences <- matrix(0,
                            nrow = nrow(data_), 
                            ncol = length(phrases_possibles),
                            dimnames = list(seq(1:nrow(data_)),
                                             phrases_possibles)) # Nomme les dimensions

# Remplir le tableau avec les occurrences
for (i in 1:nrow(data_)) {
  phrases_ = unlist(                            # On enlève la structure de liste 
    strsplit(as.character(data_[i, "q6_avis"]), # qui résulte de la séparation de chaque réponse
             ", ")                              # autour de la virgule
    ) 
  for (phrase in phrases_) {                    # Pour chaque phrase exprimée, 
    if (phrase %in% phrases_possibles) {        # si elle est dite, 
      table_occurrences[i, phrase] <- table_occurrences[i, phrase] + 1 # on encode
    }
  }
}



```

:::

```{r}

# Convertir la matrice en dataframe pour une meilleure lisibilité

table_occurrences_df <- as.data.frame(table_occurrences)

colnames(table_occurrences_df) = paste0("q_clean", c('nature_libre','surfréquentation', 'conflits', 
                                   'patrimoine','trop_veau', 'trop_gris','pas_plus_phoques',
                                   'trop_poisson','opportunité_économique', 'menace_économique',
                                   'groupe_travail', 'panneaux',
                                   'barrières', 'centre_information', 'menace_tradition'))

table_occurrences_df = table_occurrences_df%>%
  mutate('ID' = seq(1, nrow(table_occurrences_df)))
```




## Variables catégorielles nominales multiples  : questions sur les phoques

On fait la même chose pour la question sur les phoques

```{r, echo = T}
phrases_ = c() # Initier un stock de phrases vide

for(row_ in 1:nrow(data_)){ # Pour chaque individu
  candidate_ =  unlist(# On enlève la structure de liste 
    strsplit(as.character(data_[row_, "q5_classe_phoque"]), # qui résulte de la séparation de chaque réponse
             ", ") # autour de la virgule
    ) 
  for(element_ in candidate_){ # On regarde pour chaque phrase cnadidate
    if(!(element_ %in% phrases_)){ # Si elle a déja été dite
      phrases_ = c(phrases_, element_) # Sinon, on l'ajoute
    }
  }
}

phrases_possibles = c("Un animal sympathique et paisible", "Une espèce invasive et nuisible",
                      "Un concurrent pour les activités humaines", "Une espèce menacée",
                      "Un prédateur supérieur"
                      )

data_ = data_ %>%
  mutate(identifier = seq(1:nrow(data_))) # On donne un identifiant à chaque individu statistique


# On crée une table d'occurence vide
table_occurrences <- matrix(0,
                            nrow = nrow(data_), 
                            ncol = length(phrases_possibles),
                             dimnames = list(seq(1:nrow(data_)),
                                             phrases_possibles)) # Pour stocker un identifiant

# Remplir le tableau avec les occurrences
for (i in 1:nrow(data_)) {
  phrases_ = unlist(# On enlève la structure de liste 
    strsplit(as.character(data_[i, "q5_classe_phoque"]), # qui résulte de la séparation de chaque réponse
             ", ") # autour de la virgule
    ) 
  for (phrase in phrases_) {
    if (phrase %in% phrases_possibles) { # si elle est dite, 
      table_occurrences[i, phrase] <- table_occurrences[i, phrase] + 1
    }
  }
}

```

```{r}

# Transformer la matrice en dataframe, 
table_phoques = as.data.frame(table_occurrences)
colnames(table_phoques) = paste0('clean_phoque_',  # Utiliser paste0 pour éviter un espace entre les éléments
                                c('paisible', 
                                  'invasive',
                                  'concurrent',
                                  'menacee',
                                  'prédateur'))

table_phoques = table_phoques %>%
  mutate('ID' = seq(1, nrow(table_phoques)))

```

## Variables catégorielles nominales multiples : loisirs

::: incremental 
- Il y a beaucoup trop de réponses uniques (64)
- Il faut revenir aux résultats du questionnaire, et traiter notamment les réponses collées (variables catégorielles multiples)
- On refait du one hot encoding


:::


::: fragment

```{r, echo = T}

# I. On doit cleaner les données pour bien pouvoir les isoler : on supprime ce qu'il se passe entre parenthèse pour pouvoir séparer les entités par l'usage de la virgule
data_loc = data_ %>%
  select(loisir)

data_loc= data_loc %>%
  mutate(loisir_easy = gsub("\\s*\\(.*?\\)", '', loisir))%>%
  mutate(loisir_easy = gsub(" ", "", loisir_easy))%>%
  mutate(loisir_easy = str_to_lower(loisir_easy))



phrases_possibles = c("Pêche):", "Chasse", "Voile", "vélo", "natation",
                      "Planceàvoile", "Paddle",  "Kayak/canoë", "Kitesurf", "Equitation", "Wingfoil",
                      "Promenade", "Marche", "Naturaliste")
phrases_possibles = str_to_lower(phrases_possibles)

# II. On crée une table d'occurence vide
table_occurrences <- matrix(0,
                            nrow = nrow(data_), 
                            ncol = length(phrases_possibles) +1, # On ajoute une case pour prendre en compte les cas "Autres"
                            dimnames = list(seq(1:nrow(data_)),
                                             c(phrases_possibles, "Autre"))) # Pour stocker un identifiant




#III. Remplir le tableau avec les occurrences
for (i in 1:nrow(data_)) {
  phrases_ = 
    unlist(# On enlève la structure de liste 
    strsplit(as.character(data_loc[i, "loisir_easy"]), # qui résulte de la séparation de chaque réponse
             ",") # autour de la virgule
    ) 
  for (phrase in phrases_) {
    if (phrase %in% phrases_possibles) { # si elle est dite, 
      table_occurrences[i, phrase] <- table_occurrences[i, phrase] + 1
    }else{
      table_occurrences[i, "Autre"] = table_occurrences[i, "Autre"] +1
    }
  }
}


# Q7 : Convertir la matrice en dataframe pour une meilleure lisibilité



```

:::



## Synthèse et nettoyage final

On merge tout et on sélectionne les données propres

**Q8 : utilisez le pipe operator (%>%) pour sélectionner les colonnes de la full_data et récupérer les colonnes qui ont le nom `clean` avec `grepl`**

```{r, echo = T}

full_data = left_join(data_, table_phoques, by = 'ID')
full_data = left_join(full_data, table_occurrences_df, by = 'ID')
#full_data = left_join(full_data, table_loisir, by = "ID")

data_clean = full_data %>%
  select(c('date', 'lieu', 'genre', 'classe_age',    # Les données déja propres
           colnames(full_data)[
             #ICI
             ]
           )
         )



```



